【裁判字號】    99,簡,346
【裁判日期】    991104
【裁判案由】    就業服務法
【裁判全文】
臺北高等行政法院判決
                                       99年度簡字第346號
原      告  甲○○
被      告  行政院勞工委員會
代  表  人  乙○○○○○○○○
訴訟代理人  丁○○
            丙○○
上列當事人間就業服務法事件，原告不服行政院中華民國99年4
月8 日院臺訴字第0990094884號訴願決定，提起行政訴訟。本院
判決如下：
    主  文
原告之訴駁回。
訴訟費用由原告負擔。
    事實及理由
一、程序事項：
    本件係訴訟標的之價額在新臺幣（下同）40萬元以下之事件
    ，依行政訴訟法第229 條第1 項第3 款規定，應適用簡易程
    序，本院並依同法第233 條第1 項規定，不經言詞辯論，逕
    行裁判。
二、事實概要：
    原告非法聘僱他人所聘僱逃逸之菲律賓籍外國人○○○君（
    護照號碼：KK○○○，以下簡稱M 君），於嘉義市○○街30
    號10樓之1 從事製作便當之工作，案經內政部入出國及移民
    署專勤事務第2 大隊嘉義市專勤隊（以下簡稱嘉義市專勤隊
    ）於民國（下同）98年4 月8 日當場查獲後收容於臨時收容
    處所（並報由嘉義市政府以原告違反就業服務法第57條第1
    款規定，依同法第63條第1 項規定，以98年7 月13日府社勞
    字第0981603100號裁處書，處其罰鍰15萬元）。於98年5 月
    13日移至該隊所屬南投收容所收容至98年8 月18日遣送出國
    ，該外國人收容期間（自98年5 月13日起至同年8 月17日止
    ）之伙食費8,160 元，依就業服務法第60條第1 項規定應由
    原告負擔。被告爰依該法第60條第3 項規定，以98年12 月9
    日勞職許字第0981223869號函通知原告繳納（下稱原處分）
    。原告不服，提起訴願，復遭行政院決定駁回，遂向本院提
    起行政訴訟。
三、本件原告主張：
(一)、原告係從菲律賓嫁至臺灣，於95年取得臺灣之身分證，原告
    與M 君係於菲律賓店認識的朋友。認識不久，M 君即電原告
    說其欲租房屋但目前尚無身分證，遂央託原告可否提供身分
    證幫忙租屋，原告基於同鄉情誼，遂前往與M 君及房東會合
    ，當時房東僅查看原告之身分證，並未簽立任何租約，房東
    亦未曾向原告收取押租金或租金。之後M 君利用其租屋處製
    作便當外送，原告偶而會至M 君租屋處聊天，如見M 君忙不
    過來，原告亦會主動幫忙。嗣後嘉義市專勤隊查獲，原告始
    悉M 君屬逃逸之外籍勞工。被告認原告違反就業服務法第57
    條第1 款之規定。是以，本件應審究之爭點厥為：原告是否
    聘僱M 君？而此爭點之先決問題則為，原告是否為該便當店
    之負責人？
(二)、原告並非該便當店之負責人。按嘉義市政府之認定，係憑藉
    嘉義市專勤隊98年4 月16日之書函辦理，換言之，原處分僅
    根據嘉義市政府之認定，嘉義市政府又根據嘉義市專勤隊98
    年4 月8 日之筆錄。惟原告上開筆錄係M 君遭查獲當時因怕
    遭受嚴重之處分，請託原告務必配合其說辭，因此上開筆錄
    並非真實，故於98年5 月4 日原告至嘉義市政府社會局接受
    詢問，原告已詳盡說明M 君係便當店之老闆，然嘉義市政府
    卻置原告於社會局之談話紀錄於不論，即對於原告有利之證
    據為不採。且按嘉義市專勤隊98年4 月8 日之筆錄由M 君之
    供述，即可知該筆錄不實之處：蓋M 君稱其係於98年2 月10
    日至原告家中幫忙洗米煮飯，一個月工資5,000 元。事實上
    原告家裡係「嘉義市○○路○○○ 巷50號」，而查獲地點係「
    嘉義市○○街30號10樓之1 」；其次，目前受僱行情怎可能
    1 個月僅5,000 元，在在說明該筆錄與事實不符之處。綜觀
    原告於98年5 月4 日嘉義市政府社會局談話紀錄，不難發現
    原處分之認定與事實有違誤。
(三)、被告未盡其應負之舉證責任。原告是否為便當店負責人，尚
    有以下證據尚未調查：
１、未對房東調查，以證實何者為真正承租人：本件房屋之承租
    地點之尋找，押租金、租金之繳納，均係M 君對房東所為，
    與原告均無涉，當時原告對嘉義市政府之處分為訴願時，亦
    曾提供原告事後撥訂房東00000000000 行動電話之錄音，請
    嘉義市政府調查，但嘉義市政府卻未能傳喚房東以為證。依
    通話錄音所顯現之內容，除可證明該房屋之租、押金皆由M
    君支付外，錄音內容最末，房東尚問原告「你要租喔」，更
    足以證明該房屋非原告所承租，概依一般之論理法則及經驗
    法則，若原告為該屋之承租人，房東斷然不會問「你要租喔
    」此等問題，原告顯非承租人自明。且原告雖曾出示身分證
    給房東查看，然僅係基於同鄉之友誼幫助M 君，未與房東訂
    有任何租約。
２、未對訂購便當之客戶調查，打何電話訂購便當：於上開嘉義
    市社會局之談話紀錄內容，原告已說明曾幫M 君送過1 次便
    當至民雄工廠，事後原告亦提供該工廠資料（○○股份有限
    公司：嘉義縣民雄鄉○○村○○街7 號），並請嘉義市政府
    傳喚該工廠任一菲律賓籍員工即可明瞭，但嘉義市政府未為
    之。原告於嘉義市政府社會局已陳明原告並非便當店老闆，
    且已提供上列資料供調查，嘉義市政府對原告有利證據未為
    調查，逕認原告為負責人，對原告之權益實有重大影響，況
    傳喚房東或訂購便當之客人以證實何者為老闆並非難事。綜
    上，嘉義市政府有應調查未調查之違法，即以錯誤之事實認
    定原告為便當店老闆聘僱M 君，而被告援引嘉義市政府錯誤
    之看法，要求原告繳納收容外國人費用，與法有違等情。並
    聲明求為判決撤銷訴願決定及原處分。
四、被告則以：
(一)、原告非法聘僱他人所聘僱逃逸之外國人M 君，於嘉義市○○
    街從事做便當工作，經嘉義市專勤隊人員於98年4 月8 日當
    場查獲。M 君於同日接受嘉義市專勤隊調查時，陳稱其在嘉
    義市○○街1 家菲律賓商店認識原告，拜託原告找工作，於
    98年2 月10日至原告處幫忙洗米、煮飯、炒菜、洗碗筷、裝
    便當等工作，讓原告外送便當至嘉義縣民雄鄉菲律賓小吃店
    ，原告每月給付工資5,000 元，免費提供吃、住等語；原告
    於98年4 月9 日接受嘉義市專勤隊調查時，亦稱其在嘉義市
    之菲律賓商店認識M 君，因M 君找不到工作，看她是同鄉又
    需要幫助，故租屋給她住，由M 君做便當、包裝後，由原告
    外送，每月發5,000 元現金給M 君等語，原告有未經許可，
    非法聘僱外國人M 君從事工作之事實，洵堪認定。該外國人
    由嘉義市專勤隊尋獲後收容於臨時收容處所，旋於98年5 月
    13日移至該隊所屬南投收容所收容，至98年8 月18日遣送出
    國，其於98年5 月13日至同年8 月17日收容期間之伙食費8,
    160 元，業由該專勤隊支付，經入出國及移民署以98年10月
    7 日移署專二嘉市明字第0980145709號函報由被告自就業安
    定基金先行墊付，被告遂以98年10月30日勞職許字第098086
    6400號函同意撥付，嗣被告依就業服務法第60條第3 項規定
    ，以98年12月9 日勞職許字第0981223869號函通知原告繳納
    ，於法並無不合。
(二)、雖原告98年5 月4 日於嘉義市政府社會局陳述意見，改稱其
    基於同鄉情誼，不定時幫M 君從事做便當工作，因M 君無身
    分證，由其於98年2 月出面租屋，惟租金由M 君自付，前因
    不知事情嚴重性，而依M 君之要求承認非法僱用，且其不諳
    中文，在場亦無通譯，始於調查筆錄簽名捺指印等語。惟M
    君於98年4 月8 日經嘉義市專勤隊收容後，即由該專勤隊代
    為保管手機，至98年4 月16日始會見原告，M 君如何要求原
    告承認非法僱用。且依外國人M 君於嘉義市專勤隊98年4 月
    8 日調查筆錄中供稱「（問：你與甲○○是否合夥經營自助
    便當外送？）答：我是幫忙甲○○做自助便當工作。」「（
    問：妳在甲○○處是何人指派工作？）答：都是甲○○指派
    我工作」「（問：妳每日工作時間多久？）答：早上9 時至
    11時，下午15時至16時30分工作。」；再依原告於嘉義市專
    勤隊98年4 月9 日調查筆錄中供稱「（問：妳是否能聽懂國
    語或台語？）答：我習慣講台語。」「（問：為何妳會僱用
    M 君工作？）答：我們是在嘉義市1 家菲律賓商店認識後，
    因為她沒工作請我幫他找，我租屋與她在嘉義市○區○○街
    30號10樓之1 由她做便當的飯菜，包裝後大部分由我外送。
    」「（問：M 君由何人發薪資？每月薪資多少？何時及如何
    發放？工作時間如何？）答：由我每個月發5,000 元給她。
    時間不一定，我以現金發給她。大約於早上8 時至11時，下
    午14時至16時止。」可見原告對於嘉義市專勤隊所詢僱用M
    君之原由、其工作內容、時間及薪資等各項疑問，皆能詳為
    說明，所錄筆錄經其聽誦確認無訛後簽名捺指印，且所陳各
    節俱與M 君之調查筆錄內容相符，自堪採據。故原告所主張
    顯係為事後推諉之詞，並不足採。
(三)、按就業服務法第60條第1 項及第3 項之規定，原告有非法聘
    僱M 君從事工作之情事，業經被告認定屬實，被告爰依該法
    第60條第3 項規定，以98年12月9 日勞職許字第0981223869
    號函通知原告於本函發文日起30日內繳納M 君收容期間之必
    要費用，於法並無不合等語，資為抗辯。並聲明求為判決駁
    回原告之訴。
五、按「雇主聘僱外國人不得有下列情事：一、聘僱未經許可、
    許可失效或他人所申請聘僱之外國人。…」、「（第1 項）
    雇主所聘僱之外國人，經警察機關依規定遣送出國者，其遣
    送所需之旅費及收容期間之必要費用，應由下列順序之人負
    擔：一、非法容留、聘僱或媒介外國人從事工作者。二、遣
    送事由可歸責之雇主。三、被遣送之外國人。…（第3 項）
    第1 項費用，由就業安定基金先行墊付，並於墊付後，由該
    基金主管機關通知應負擔者限期繳納；屆期不繳納者，移送
    強制執行。…」就業服務法第57條第1 款、第60條第1 項、
    第3 項分別定有明文。
六、經查，M 君係於91年11月26日入境，居住地點為○○縣○○
    街37巷20號，至93年10月31日即行蹤不明，迄於98年4 月8
    日15時10分許，在嘉義市○○街30號10樓之1 ，為嘉義市專
    勤隊查獲於該址製作便當，除收容M 君外，並通報嘉義市政
    府，經該府以原告違反就業服務法第57條第1 款規定，而依
    同法第63條第1 項規定，裁處其罰鍰15萬元確定。嗣M 君於
    98年8 月18日被遣送出國，其自98年5 月13日起至同年8 月
    17日止，被收容於上述專勤隊所屬南投收容所期間之伙食費
    總計8,160 元，業由該專勤隊支付，經內政部入出國及移民
    署以98年10月7 日移署專二嘉市明字第0980145709號函報由
    被告自就業安定基金先行墊付，而經被告函同意撥付等事實
    ，有外勞聘僱許可資料、動態資料清單、收容費管理資料、
    外國人支出費用清冊、嘉義市政府98年7 月13日府社勞字第
    0981603100號裁處書、外勞居留資料查詢、外國人遣送所需
    旅費及收容期間之必要費用明細表、嘉義市專勤隊98年4 月
    16日移署專二嘉市松字第0988099463號函、被收容人登記簿
    、查獲案件現場指認照片等件影本附原處分卷（見第18-22
    、28、30-31 、41、58、69、72-74 頁），及高雄高等行政
    法院99年度簡字第○○號判決、最高行政法院99年度裁字第
    ○○○號裁定附本院卷可稽，自堪信為真實。
七、次查，M 君於上址製作便當，係受原告僱用乙節，且據其於
    查獲當日警訊時供稱：「我是幫忙甲○○做自助便當工作。
    我於（西元）2009年2 月10日就來甲○○家幫她做洗米、煮
    飯、炒菜、洗碗筷、裝便當等工作…她一個月給我工資5,00
    0 元。至今只領到2 月份薪資5,000 元，她免費提供我吃、
    住。都是甲○○指派我工作，是她發薪資給我，以新台幣現
    金發放給我…（問：妳每日工作時間多久？）早上9 時至11
    時，下午15時至16時30分工作…我們是在嘉義市○○街一家
    菲律賓商店購物時聊天認識，當時我拜託她幫我找工作，她
    告訴我是否願意去她家做便當的工作。」等情綦詳，核與原
    告於警訊時所述：「（問：為何妳會僱用M 君工作？）答：
    我們是在嘉義市1 家菲律賓商店認識後，因為她沒工作請我
    幫他找，我租屋與她在嘉義市○區○○街30號10樓之1 由她
    做便當的飯菜，包裝後大部分由我外送。…（問：M 君由何
    人發薪資？每月薪資多少？何時及如何發放？工作時間如何
    ？）由我每個月發5,000 元給她。時間不一定，我以現金發
    給她。大約於早上8 時至11時，下午14時至16時止。」等語
    大致相符，有該等調查筆錄及M 君指認為原告工作之照片、
    原告指認M 君為其工作之署名資料在卷可憑（見原處分卷第
    60-67 、73-75 頁）。原告主張其上開筆錄係受M 君請託而
    言，並非真實云云，並未舉證以實其說；所指摘查獲地點非
    其住處，M 君稱：其至原告「家」幫忙洗米、煮飯，做便當
    乙節有誤，及受僱行情不只5,000 元云云，顯未視僱傭報酬
    之多寡，本繫於勞僱雙方之約定，以M 君逃脫外勞之身分，
    其等協議僱傭報酬低於一般行情，並未偏離經驗法則；又M
    君上述陳述，亦無非在說明其至原告處所工作之情形，並不
    影響其就系爭僱傭工作內容、時間及薪資等契約要素，敘述
    真實性之判定。是由上述原告與M 君之警訊筆錄及指認資料
    ，已足認M 君受原告僱用之事實；原告未陳明房東及訂購便
    當者之具體年籍處所，泛稱應向彼等調查云云，核無必要。
    又其事後翻異前詞，主張：查獲地點係其代M 君承租，其後
    M 君自行利用其租屋處製作便當外送，原告偶而會至其租屋
    聊天、幫忙，並未僱用M 君云云，亦係卸責之詞，洵無可採
    。
八、綜上所述，原告之主張均無可採。核原告既未經許可，非法
    聘僱外國人M 君從事工作，而該外國人由嘉義市專勤隊尋獲
    後收容，迄至98年8 月18日遣送出國前，有關M 君於98年5
    月13日至同年8 月17日被收容期間之伙食費8,160 元，復經
    被告自就業安定基金先行撥付。從而，被告依就業服務法第
    60條第3 項之規定，以98年12月9 日勞職許字第0981223869
    號函通知原告於該函發文日起30日內繳納M 君收容期間之必
    要費用8,160 元，於法自無不合；訴願決定予以維持，亦無
    違誤。原告猶執前詞，訴請撤銷，為無理由，爰不經言詞辯
    論，予以駁回。又本件事證已臻明確，兩造其餘攻擊防禦方
    法經本院審酌後，核與本件判決結果均不生影響，故不再逐
    項論述，爰附此敘明。
九、據上論結，本件原告之訴為無理由，爰依行政訴訟法第236
    條、第233 條第1 項、第98條第1 項前段判決如主文。
中    華    民    國    99    年    11    月    4     日
                    臺北高等行政法院第三庭
                                    法  官  林玫君
上為正本係照原本作成。
本件以訴訟事件所涉及之法律見解具有原則性者為限，始得於本
判決送達後20日內向本院提出上訴狀並表明上訴理由，如已於本
判決宣示後送達前提起上訴者，應於判決送達後20日內補具上訴
理由（均按他造人數附繕本），且經最高行政法院許可後方得上
訴。
中    華    民    國    99    年    11    月    4     日
                                    書記官  黃玉鈴

司法院資訊處製作；財團法人民間司法改革基金會備份。
